臺灣高等法院刑事裁定
110年度毒抗字第1421號
抗  告  人
即  被  告  趙文正



上列抗告人即被告因違反毒品危害防制條例，不服臺灣新北地方
法院110年度毒聲字第2021號，民國110年9月17日所為強制戒治
之裁定（聲請案號：臺灣新北地方檢察署110年度聲戒字第190號
、110年度毒偵緝字第568號），提起抗告，本院裁定如下：
    主  文
抗告駁回。
    理  由
一、原裁定意旨略以：抗告人即被告趙文正因施用第一、二級毒
    品案件，原審法院裁定送觀察、勒戒，抗告人不服提起抗告
    ，經本院以110年度毒抗字第75號駁回其抗告確定，嗣抗告
    人經送觀察、勒戒後，認有繼續施用毒品之傾向，有法務部
    ○○○○○○○○110年9月7日北所衛字第11013005170 號函暨所附
    有無繼續施用毒品傾向證明書及評估標準紀錄表附卷為憑，
    是抗告人既有繼續施用毒品之傾向，爰依毒品危害防制條例
    （下稱毒品條例）第20條第2項後段規定，令抗告人入戒治
    處所施以強制戒治等語。
二、抗告意旨略以：抗告人經勒戒處所評分結果，認有繼續施用
    毒品傾向，其判斷依據仍偏重前科紀錄，與新修正之毒品條
    例第20條給予3年後再施用毒品者觀察、勒戒之機會，以協
    助施用者戒除毒癮之寬厚刑事政策相悖。又強制戒治之保安
    處分係於一定期間內拘束人身自由於一定處所，為憲法第8
    條第1項所稱之拘禁，故強制戒治之前應踐行必要程序，即
    須由法院審問，並使受處分人到場參與，以確認強制戒治處
    分是否合乎法定要件暨有無受長時間拘禁之必要。本件抗告
    人混合施用第一、二級毒品，心理醫師單憑抗告人之動態因
    子、靜態因子及前科紀錄，即認定有繼續施用毒品傾向，且
    評分標準又將第一次施用毒品時間列入，顯就相同事件重覆
    評價，有一事二罰之情形，復未予抗告人對評分標準有認識
    及就與事實不符部分提出抗辯與接受法院訊問之機會，要與
    正當法律程序相悖，亦不符合罪刑相當原則、比例原則。爰
    請撤銷原裁定或依法停止強制戒治云云。
三、按觀察、勒戒後，檢察官或少年法院（地方法院少年法庭）
    依據勒戒處所之陳報，認受觀察、勒戒人無繼續施用毒品傾
    向者，應即釋放，並為不起訴之處分或不付審理之裁定；認
    受觀察、勒戒人有繼續施用毒品傾向者，檢察官應聲請法院
    裁定或由少年法院（地方法院少年法庭）裁定令入戒治處所
    強制戒治，其期間為6個月以上，至無繼續強制戒治之必要
    為止，但最長不得逾1年；依上開規定為觀察、勒戒或強制
    戒治執行完畢釋放後，3年後再犯第10條之罪者，適用上開
    規定，毒品條例第20條第2項、第3項分別定有明文。又毒品
    條例業於109年1月15日修正公布，並於同年7月15日施行，
    該條例第20條第3項之再犯期間，原係規定「5年後再犯」，
    修正後則改為「3年後再犯」；而所稱「3年後再犯」，係指
    本次再犯（不論毒品條例修正前、後）距最近一次觀察、勒
    戒或強制戒治執行完畢釋放已逾3年者，不因其間有無犯施
    用毒品罪經起訴、判刑或執行而受影響（最高法院109年度
    台上字第3826號判決意旨參照）。又於毒品條例修正施行前
    犯施用毒品之案件，如毒品條例修正施行後，仍在偵查中者
    ，檢察官即應逕依修正後規定處理，毒品條例第35條之1第1
    款亦有明文。再者，受觀察、勒戒處分人有無繼續施用毒品
    之傾向，依觀察勒戒處分執行條例第8條第1項、毒品條例施
    行細則第12條第1項規定，係由醫師研判後，再由勒戒處所
    填具「有無繼續施用毒品傾向證明書」陳報。依法務部所頒
    布之「有無繼續施用毒品傾向評估標準評分說明手冊」，其
    評估有無繼續施用毒品傾向之標準，並非完全以受勒戒人勒
    戒後之結果為準，勒戒前之各種情況，仍應作為評估之依據
    。申言之，依前揭手冊所載，係以「前科紀錄與行為表現」
    、「臨床評估」、「社會穩定度」3項指標合併計算分數，
    每一大項皆有靜態因子與動態因子。先以靜態因子分數評分
    ，靜態因子分數總分在60分（含）以上為「有繼續施用毒品
    傾向」：60分以下，與動態因子分數相加，如果總分在60分
    （含）以上，亦為「有繼續施用毒品傾向」。是受勒戒人有
    無「繼續施用毒品傾向」，係依具體個案之臨床實務及相關
    事證等情綜合判定，有其相當之專業依據及標準，且事涉醫
    學專業，衡酌強制戒治之目的，係為協助施用毒品者戒斷毒
    品之心癮及身癮之一種保安處分，而上揭評估標準係適用於
    每一位受觀察、勒戒處分之人，具一致性、普遍性、客觀性
    ，法院原則上自應尊重其專業判斷，除其評估由形式上觀察
    即有違背法令規定、擅斷濫權或其他明顯重大瑕疵等情事外
    ，尚不得任意指為違法。　
四、經查：
  ㈠抗告人前因施用毒品案件，經原審法院裁定送觀察、勒戒後
    ，認有繼續施用毒品之傾向，復經同法院裁定送強制戒治，
    而於105年3月14日戒治執行完畢釋放出所，並經臺灣新北地
    方檢察署檢察官以105年度戒毒偵字第30號為不起訴處分確
    定在案，有本院被告前案紀錄表在卷可按。嗣抗告人於上開
    強制戒治執行完畢釋放後之3年後即109年7月13日晚間9時許
    ，又施用第一級毒品海洛因、第二級毒品甲基安非他命，而
    此次犯行係在毒品條例修正施行前所為，並於修正施行後仍
    在偵查中，檢察官即逕依毒品條例修正後之規定，向原審法
    院聲請觀察、勒戒，而經原審法院以109年度毒聲字第931號
    裁定准予將抗告人送觀察、勒戒，再經本院以110年度毒抗
    字第75號裁定駁回抗告確定之事實，有各該刑事裁定及本院
    被告前案紀錄表附卷可考；而抗告人經送觀察、勒戒後，確
    有繼續施用毒品之傾向，亦有法務部○○○○○○○○110年9月7日
    北所衛字第11013005170號函所附之「有無繼續施用毒品傾
    向證明書」、「有無繼續施用毒品傾向評估標準紀錄表」在
    卷可稽。
  ㈡抗告人經原審法院裁定送法務部○○○○○○○○附設勒戒處所觀察
    、勒戒後，該勒戒處所以其前科紀錄與行為表現、臨床評估
    及社會穩定度等綜合判斷，其靜態及動態因子合計為67分，
    認有繼續施用毒品傾向乙節，有有無繼續施用毒品傾向證明
    書及評估標準紀錄表在卷可稽。又該評估係該附設勒戒處所
    具相關專業知識之醫師，依各項標準及其醫療專業，就各項
    評估所為之綜合判斷，從形式上觀察，與勒戒處所評分說明
    手冊規定並無不合，亦未見有何擅斷濫權或明顯重大瑕疵等
    情事，自得憑以判斷抗告人有無繼續施用毒品傾向之證明，
    而不得任意指為違法。職是之故，抗告人既經評估為「有繼
    續施用毒品傾向」，原審因而依毒品條例第20條第3項（原
    裁定漏載）、第2項後段之規定，裁定令抗告人入戒治處所
    強制戒治，經核並無違誤。
  ㈢抗告意旨雖執前詞為辯，惟法務部○○○○○○○○附設勒戒處所人
    員評估抗告人是否有繼續施用毒品傾向，係以「毒品犯罪相
    關司法紀錄」、「首次毒品犯罪年齡」、「其他犯罪相關紀
    錄」、「入所時尿液毒品檢驗」、「所內行為表現」、「物
    質使用行為」、「合法物質濫用」、「使用方式」、「使用
    年數」、「精神疾病共病（含反社會人格）」、「臨床綜合
    評估（含病識感、動機、態度、就醫意願）」、「工作」、
    「家庭」等靜態因子、動態因子綜合評估，為具有醫學專業
    所得之結論；且勒戒處所之組織、人員之資格及執行觀察、
    勒戒相關程序，及判斷施用毒品者有無繼續施用毒品傾向，
    均有相關法令嚴格規範，非可恣意而為，由形式上觀察，亦
    無擅斷或濫權等明顯不當之情事，自得資為判斷抗告人有無
    繼續施用毒品傾向之證明。是抗告意旨空言心理醫師僅憑抗
    告人之動態因子、靜態因子及前科紀錄，即率認其有繼續施
    用毒品傾向云云，要無足取。再者，前揭評估將抗告人之「
    毒品犯罪相關司法紀錄」、「首次施用毒品年齡」據為評分
    之項目，兩者側重之面向不同，並非同指一事，且均屬評估
    行為人有無繼續施用毒品可能性之重要指標，復皆設有項目
    計分之合理上限（上限10分），業已降低各評分項目所可能
    造成之過度影響，故將「毒品犯罪相關司法紀錄」、「首次
    施用毒品年齡」列為評分項目，與戒斷毒品目的之達成間具
    有實質關聯，無違公平性之保障及一事不二罰之原則。抗告
    意旨仍徒憑己意，指稱以抗告人之前科紀錄及首次毒品施用
    年齡作為判斷有無繼續施用傾向之依據，有違一事不二罰原
    則云云，顯係有所誤解，亦顯不足採。
  ㈣毒品條例並未明定法院須經開庭訊問，始得為觀察、勒戒或
    強制戒治之裁定，與刑事訴訟法規定羈押、審判程序應先行
    訊問被告之法定程序原則有別，此為立法者依據所涉公益與
    被告權益為各項權衡之立法裁量結果，屬於立法形成之空間
    ；況依上述說明，已足認抗告人確有繼續施用毒品之傾向，
    並無再另行調查事證之必要，且本件亦非可由法院斟酌以其
    他處遇方式替代之餘地。是以原審未傳訊抗告人到庭陳述意
    見，逕依卷內資料書面審理後，裁定抗告人應送強制戒治，
    難謂有何侵害抗告人聽審權或違背正當法律程序之情形，抗
    告人徒以其無從提出有利於己之證據及抗辯，且未經聽審，
    與正當法律程序相悖云云，同無足取。
五、綜上所述，原審依檢察官之聲請，以抗告人於最近一次強制
    戒治執行完畢釋放後之3年後再犯施用第一、二級毒品犯行
    ，且經送觀察、勒戒後，認有繼續施用毒品之傾向，因此裁
    定令抗告人入戒治處所施以強制戒治，核其認事用法，並無
    違誤或不當。抗告意旨猶執前詞提起抗告，為無理由，應予
    駁回。　　　　
據上論斷，應依刑事訴訟法第412條，裁定如主文。
中　　華　　民　　國　　110 　年　　10　　月　　25　　日
　　　　　　　　　刑事第九庭  審判長法　官  潘翠雪
　　　　　　　　　　　　　　　　　  法　官  陳俞婷
　　　　　　　　　　　　　　　　　  法　官  陳信旗
以上正本證明與原本無異。
不得再抗告。
                                    書記官  董佳貞
中　　華　　民　　國　　110 　年　　10　　月　　25　　日